最高法院民事判決　　　　　　　　　　　　　　　八十八年度台上字第二○九七號
　　上　訴　人　丙○○
　　訴訟代理人　歐榮宜律師
　　被 上訴 人　甲○○
　　　　　　　　乙　○
右當事人間請求分割共有物事件，上訴人對於中華民國八十七年九月七日台灣高等法
院台中分院第二審判決（八十七年度重上字第四八號），提起上訴，本院判決如左：
    主  文
原判決廢棄，發回台灣高等法院台中分院。
    理  由
本件上訴人主張：系爭如原判決附表一所示土地六筆原為伊與被上訴人乙○及訴外人
鄭振三等三兄弟所共有，於民國（下同）三十六年六月間立具鬮書，就系爭土地按原
判決附圖一所示分割方法分管。嗣鄭振三於四十五年三月三十一日將其分管之土地售
予被上訴人甲○○，除言明所出售者乃其耕作之部分（即分管之土地），並非整筆土
地之三分之一外，並將三兄弟於三十六年所立之鬮書交付予被上訴人甲○○，兩造復
於五十四年十一月二日訂立共有物分割契約書，依上開附圖一所示編號甲部分、面積
○‧九五一一公頃分歸被上訴人乙○所有，編號乙部分、面積○‧五四三四公頃由被
上訴人甲○○分得，編號丙部分、面積一‧○二二九公頃由伊取得。被上訴人甲○○
於買受後亦按上開附圖一所示之分割方法，於特定位置、面積內分管耕種迄今，兩造
除釘有界址外，且以石頭砌有界線上下駁崁分明，至今已有五十年（自立鬮書時起算
），從未變動，是以系爭土地之分割分法，自以如上開附圖一所示，最為衡平。惟因
上開五十四年所訂分割契約書請求權已逾十五年之時效，並經被上訴人甲○○明示拒
絕履行，致不能辦理分割登記等情，爰求為依上開附圖一所示分割方法為分割共有物
之判決。
被上訴人甲○○則以：兩造固曾於五十四年十一月二日就系爭土地訂立共有物分割契
約書，惟該分割契約書自訂立後已逾十五年之時效，並經伊明示拒絕履行，詎上訴人
仍依該分割契約書所載之面積，請求按如上開附圖一所示之方案分割，即嫌無據。又
系爭土地為兩造共有，應有部分各三分之一，依土地法第四十三條之規定，該項登記
有絕對效力，上訴人不得主張伊可分得之土地面積僅○‧五四三四公頃等語，資為抗
辯。
原審維持第一審所為如原判決附圖二所示分割共有物（並兼採金錢補償）之判決，駁
回上訴人之上訴，無非以：上訴人與被上訴人乙○及訴外人鄭振三等三兄弟固於三十
六年六月間就系爭土地之分割、分管訂立鬮書，嗣鄭振三於四十五年三月三十一日將
其分管之土地出售予被上訴人甲○○，兩造遂於五十四年十一月二日就系爭土地訂立
共有物分割契約書，顯見兩造已放棄前此鄭振三等三兄弟鬮書之約定，而新訂分割契
約書資為分割系爭土地之憑據。惟訂立上開共有物分割契約書已經十五年，請求履行
分割契約之請求權因罹於時效而消滅，被上訴人甲○○又明示拒絕履行，上訴人已不
得再依分割契約書請求被上訴人履行。且依系爭土地登記簿謄本所載，被上訴人甲○
○於每宗土地之應有部分均為三分之一，此項登記具有公示之效力，表彰所有權之比
例，而被上訴人甲○○之所有權係抽象存在於系爭土地之每一部分，無特定範圍可言
，故如按上開附圖一所示之方法為分割，則各共有人分得之面積顯與應有部分三分之
一不符，茲斟酌系爭土地現狀、地目、分管位置及道路用地等情，將系爭土地為如原
判決附圖二所示之方法為分割共有物（兼採金錢補償），最為公平，為其判決基礎。
惟查上訴人於第一審起訴，係主張依兩造於五十四年十一月二日所定分割契約書之分
割方法，請求為系爭共有土地之分割（第一審卷一，第六頁），並非請求履行分割契
約書，原審以訂立上開分割契約書已逾十五年，請求權罹於時效為由，認上訴人不得
再依分割契約書為本件分割共有物之請求，已滋疑義。且按因時效消滅者為請求權，
其權利本身並不消滅；又分割共有物請求權為形成權之一種，一經協議，即生效力。
查上開共有物分割契約書第二條之約定：「該共有土地分割約定依照各人現耕作面積
，共有物分割履行之，經地政科複丈分割結果而面積加減，各願照複丈結果面積共有
物分割履行，各無相『坐』，履行登記，日後各無翻異。」（見：原審卷，第九五頁
），為就各共有人應分得系爭土地之面積、位置及不因面積之增減為補償之約定，此
權利本身變動之合意，似與請求權是否罹於時效無涉，原審未詳為深究，即以訂立共
有物分割契約書已經十五年，請求履行分割契約之請求權已罹於時效，被上訴人甲○
○又明示拒絕履行，遽認上訴人已無再依分割契約書請求被上訴人履行之餘地，而疏
未斟酌共有物分割契約書之內容而為系爭土地之分割，亦欠允當。再按土地法第四十
三條所謂登記有絕對效力之規定，係為保護因信賴登記取得土地權利之第三人而設，
真正權利人對於登記名義人仍得主張之。查被上訴人甲○○自訴外人鄭振三買受系爭
土地，其標的為鄭振三所分管之特定位置、面積之土地，兩造除於四十五年間依此特
定位置、面積為分割共有物之協議外，亦依該協議書之內容各自分管系爭土地迄今，
為原審所認定之事實，則上訴人所主張被上訴人甲○○並非信賴登記之第三人，應受
上揭分割、分管契約之拘束；倘若依原判決附圖二所示分割方法分割，非但土地原狀
變更，且被上訴人甲○○反因時效消滅而增加權利（增加土地），顯失公平云云之重
要攻擊方法（見原審卷四十三頁、四十四頁），原審恝置不顧，復未於判決理由項下
說明其取捨意見，遽行判決，亦有判決不備理由之違法。上訴論旨，執以指摘原判決
不當，求予廢棄，非無理由。
據上論結，本件上訴為有理由。依民事訴訟法第四百七十七條第一項、第四百七十八
條第一項，判決如主文。
中      華      民      國    八十八    年      九      月     十六     日
                              最高法院民事第六庭
                                  審判長法官  朱  錦  娟
                                        法官  蘇  茂  秋
                                        法官  蘇  達  志
                                        法官  顏  南  全
                                        法官  陳  碧  玉
      右正本證明與原本無異
                                              書  記  官
中      華      民      國    八十八    年      九      月     三十     日
